【裁判字號】    91,上訴,2220
【裁判日期】    920130
【裁判案由】    家暴殺人未遂
【裁判全文】
臺灣高等法院刑事判決                          九十一年度上訴字第二二二號
    上  訴  人  臺灣桃園地方法院檢察署檢察官
    上  訴  人
    即  被  告  乙○○  男  民.
    指定辯護人  本院公設辯護人  周君穎
右上訴人因被告家暴殺人未遂案件，不服臺灣桃園地方法院九十年度訴字第一三九五
號，中華民國九十一年六月二十八日第一審判決（起訴案號：臺灣桃園地方法院檢察
署九十年度偵字第九九０六號），提起上訴，本院判決如左：
    主  文
原判決撤銷。
乙○○殺人未遂，處有期徒刑參年肆月。
扣案之尖刀壹把、菜刀壹把、螺絲起子壹把、美工刀壹把及鐵鎚壹支均沒收。
    事  實
一、乙○○係大陸地區人民甲○○之夫，二人間具有家庭暴力防治法第三條第一款所
    定之家庭成員關係。乙○○因甲○○離家月餘，行方不明，導至情緒失控，並因
    罹患長期慢性妄想症，懷疑甲○○另結新歡，心有未甘而思動手洩憤。嗣探悉甲
    ○○將由桃園縣中正國際機場出境返回大陸，竟於民國九十年六月十六日四時許
    ，以提袋藏置其所有之尖刀、菜刀、螺絲起子、美工刀、鐵鎚各一把及米酒二瓶
    ，攜往中正機場出境大廳大陸同胞來台服務中心前，一邊飲酒一邊等候，因乙○
    ○所罹長期慢性妄想症，並未接受治療，復因甲○○文離家導至情緒失控，判斷
    力及衝動控制力下降，其知覺理會之能力，較一般人低，已達精神耗弱之程度，
    同日五時四十分許，乙○○見甲○○出現於出境大廳大陸同胞來台服務中心前，
    即趨前要求甲○○一同回家，甲○○不從，乙○○竟即動手毆擊之（所涉傷害犯
    行未據告訴）。此時一旁之旅客李建正見狀，欲上前阻攔，乙○○即對李建正說
    ：「你是她姘頭」、「你是她姘頭」等語，李建正乃往旁邊退去，前往中華航空
    公司櫃臺。乙○○見該名男子立於甲○○之旁，且意欲搭救甲○○，直認其即為
    甲○○之姘夫，復見甲○○對其請求返家之要求不予理會，而逕自辦理出關手續
    ，情緒失控，竟乘酒意而萌生殺人之犯意，持預藏於提袋中之尖刀，往甲○○之
    背部連續猛刺六刀，意欲致之於死，致甲○○受有左後頭及頸部共三道各五公分
    割傷併神經傷害，右背部刺傷三道各一公分，併血胸。幸經駐警及旅客合力壓制
    ，乙○○始罷其手，並當場扣得乙○○所有之尖刀、菜刀、螺絲起子、美工刀、
    鐵鎚各一把。甲○○經送醫急救後，始挽回生命。
二、案經內政部警政署航空警察局移送台灣桃園地方法院檢察署檢察官偵察起訴。
    理  由
一、訊據上訴人即被告乙○○坦承於右揭時、地，持尖刀於被害人甲○○之背部猛刺
    六刀之事，惟矢口否認有何殺人未遂犯行，辯稱：因甲○○不願隨其返家，雙方
    發生拉扯，其遭在場甲○○之姘頭毆打，一時氣憤，乃與該名姘頭拼命，甲○○
    擋在其兩人中間，其乃誤傷甲○○，案發當時其因泥醉不醒人事，並無殺人犯行
    ，扣案之物均係平日工作所使用，並非專供殺人之工具，本案係國民黨特務搞鬼
    云云。
二、經查：
  (一)右揭事實，業據被害人甲○○迭於警訊、偵查中指訴明確 (見偵查卷第八頁、第
    六十九頁反面、第七十頁、第七十一頁) ，所言前後一致，且有敏盛綜合醫院九
    十年六月十六日第四九六二四號診斷證明書、九十年六月二十日第二四九六號診
    斷證明書及行政院衛生署臺北醫院九十年七月十八日北醫診字第七一八八二七一
    號診斷證明書在卷可憑。此外，並有當場扣得被告所有之尖刀、菜刀、螺絲起子
    、美工刀、鐵鎚各一把可資參佐，被害人甲○○之指訴，應屬實在。
  (二)證人即擔任桃園中正機場大陸同胞來台服務中心證件收發之陳映汝，證稱：案發
    當日五點四十分左右，被害人甲○○前往辦理出境手續，被告衝出來，推倒在旁
    之一名男子，並上常捶被害人甲○○，被告手舉來時，其看見被告手持尖刀，嗣
    即見被害人甲○○之頸部冒出血來等語（見偵查卷第十頁、第九十一頁反面、第
    九十二頁、原審卷第六十頁、第六十一頁）；證人即當時陪同親友至桃園中正機
    場辦理出境手續之李建正，亦證述：其見被告於機場櫃台毆打一名女子，口中喃
    喃自語稱「你是她姘頭」，並從口袋中拿出一把尖刀，往該名女子靠近，嗣聽見
    該名女子尖叫聲，機場其他旅客以行李箱或行李推車撞擊被告，以阻止被告繼續
    行凶等語（見原審卷第一三七頁、第一三八頁）。另證人即桃園中正機場出境大
    廳巡守警員丙○○亦證稱：其聽聞女子尖叫聲，趕至現場，發現被告手上拿著一
    支沾有血跡之尖刀，整個服務台都是血跡，旁邊的旅客即以行李推車及行李箱砸
    被告，被告倒地，其即將被告手上尖刀打落在地後，將其逮捕等語 (見偵查卷第
    九十四頁、本院九十二年一月三日訊問筆錄) 。前開三位證人之證詞相互勾稽，
    與被害人甲○○指訴之案發過程相吻合，堪信為真。
  (三)按行為人有無「殺意」為判斷其行為該當殺人罪與傷害罪首要釐清之點，被害人
    傷痕之多寡、輕重如何、所受傷害之程度、是否為致命部位，加害人下手情形如
    何，於審究犯意方面，均為重要參考資料。本院斟酌全案卷證，認被告確有殺人
    之故意，茲悉述如下：
    (1)本件被害人甲○○確實受有左後頭及頸部共三道各五公分割傷併神經傷害，右
      背部刺傷三道各一公分，併血胸，經送敏盛綜合醫院急診，接受傷口、擴創、
      神經接合及縫合手術、右胸管放置術，住院治療，於九十年六月二十日轉院治
      療，又被害人甲○○於九十年六月十六日送至敏盛綜合醫院急診時，頸部、背
      部多處切割傷、穿刺傷，且造成右胸腔血胸，故緊急放置胸管引流，立即約有
      七百ＣＣ血水引流，其所受傷害確屬嚴重傷害，有敏盛綜合醫院九十年十一月
      五日九十敏醫字第三五八號函附沈金翰醫師查詢病歷簽註意見表及病歷表影本
      各一份附卷可稽，足認被告之行為客觀上可能造成被害人甲○○死亡之結果。
    (2)按軀幹係臟器集中之所在，亦為人體要害部位，以尖刀銳器物刺入軀幹，極易
      傷及臟器、失血過多致死，此為眾所週知之常識，被告主觀上亦不能諉為不知
    。本件被告持有尖刀，朝被害人甲○○頸部、背部猛刺六刀，致被害人甲○○
      受有左後頭及頸部共三道割傷併神經傷害，右背部刺傷三道併血胸，足見被告
      用力之猛、殺意之堅，其有殺害被害人甲○○之主觀犯意，至為明灼。
  (四)被告雖以前詞置辯，惟：
    (1)被告於清晨攜帶客觀上足以傷害人生命之尖刀等物，至桃園中正機場等候被害
      人一個多小時，見被害人不願隨同返家，即接續猛刺被害人甲○○重要部位多
      刀，被告確係基於殺人犯意而為前開行為，業如前述，被告猶空言否認，核屬
      卸責之詞。
    (2)按所謂當場激於義憤而殺人，非衹以被害人先有不正行為為已足，且必該行為
      在客觀上有無可容忍，足以引起公憤之情形，始能適用，最高法院著有二十八
      年度上字第二五六四號判例可資參照。本件並無證據足資證明被害人甲○○確
      已另結新歡，而欲於當日與新歡同返大陸，縱如被告所述，被害人甲○○確與
      新歡同時出現在機場，該種情況在客觀上亦難謂已達足以引起公憤，猝然遇合
      ，使人憤激難忍之程度。被告辯稱係基於義憤而殺害被害人甲○○，亦不足採
      。
    (3)被告於案發當時確有飲酒，經測試酒精濃度為０‧六ＭＧ╱Ｌ，有酒精測定值
      在卷可憑（見偵查卷第十三頁），惟被告於案發當時尚能持尖刀刺殺被害人甲
      ○○之重要部位，且其於九十年六月十六日凌晨五時四十分許持尖刀刺殺被害
      人甲○○後，隨即於同日六時十五分在航警局保安隊一分隊應訊，有警訊筆錄
      在卷可稽（見偵查卷第四頁），足見被告雖有飲酒，但尚未至泥醉不醒人事之
      程度。被告所辯其因泥醉不知自己如何刺殺被害人，要屬事後飾卸之詞。
    (4)被告於偵查中供承，案發當日係要到機場尋找其妻即被害人甲○○及其男友理
      論，一旦在機場碰面，便要持所攜之工具殺人等語 (見偵查卷第二十頁、第二
      十九頁)，足開扣案之鐵鎚、菜刀、美工刀及起子，係被告攜至機場，預謀行
      凶之用，而尖刀一把，亦經被告持之以刺殺被害人甲○○無訛。且被告於清晨
      四點即於桃園中正國際機場等候被害人，與一般工地之工作時間，亦不相合。
      被告辯稱扣案之鐵鎚、菜刀、美工刀、尖刀及起子等物，係其持往工地工作之
      工具，顯不可採。
  (五)證人即被告之子湯欣華及湯欣華之女友施旻岑，雖於原審證稱：被告與被害人甲
    ○○平日相處和睦等情，惟此部分之證詞，與犯罪構成要件並無關連性，尚不得
    持之為被告有利或不利之認定。
  (六)綜上，被告所辯，無足憑採，本件罪證明確，應予依法論科。
三、核被告所為，係犯刑法第二百七十一條第二項、第一項之殺人未遂罪。被告已著
    手於殺人行為之實施，而未生被害人死亡之結果，為未遂犯，依刑法第二十六條
    前段之規定，按既遂犯之刑度減輕其刑。又被告於本院調查時一再提及國民黨特
    務搞鬼及遭匪諜迫害等情，本院為求慎重乃函請行政院國軍退除役官兵輔導委員
    會臺北榮民總醫院，就被告行為時之精神狀況鑑定，該院依被告之個人生活史、
    精神疾病史、精神狀態檢查並進行魏氏成人智力測驗、人格衡鑑，認被告罹患長
    期慢性妄想症，未接受治療，生活思想長期受影響，再加上案發前二個月，被告
    情緒低落、失眠，因此發生情緒失控，判斷力及衝動控制力下降之情形，其在案
    發當之心神狀態，已達精神耗弱之程度，有該院九十一年十一月二十九日北總精
    字第０九一００三０九五四號函暨鑑定書在卷可憑，爰依刑法第十九條第二項之
    規定，減輕其刑，並依法遞減其刑。
四、原審認被告罪證明確，予以依法論科，固非無見，惟原判決漏未審酌被告行為時
    係處於精神耗弱之情況，而未依刑法第十九條第二項減輕其刑，尚有未洽。被告
    仍執前詞，上訴否認犯罪，為無理由。檢察官以原審量刑過輕，提起上訴，亦無
    理由。然原判決有前開可議之處，自應由本院予以撤銷改判。爰審酌被告基於夫
    妻感情因素，竟萌殺意之犯罪動機，被害人手無寸鐵，被告竟持尖刀自後偷襲，
    被告犯罪所持工具，被害人傷勢嚴重，被告犯罪後表示悔悟之犯罪後態度，及其
    生活狀況、品行、智識程度等其他一切情狀，量處如主文第二項所示之刑。
五、扣案之尖刀一把，係被告持以刺殺被害人甲○○所用，屬於其所有；另扣案之菜
    刀、起子、美工刀、鐵鎚等各乙把，為被告連同尖刀一同攜至中正機場，要找被
    害人男友理論之用，業據被告於警訊中供述明確（見偵查卷第二十頁），並為被
    告所有，足認係供被告預備犯罪之用，均應依刑法第三十八條第一項第二款規定
    宣告沒收。至扣案米酒二瓶，與本案無關，不予宣告沒收，附此敘明。
據上論斷，應依刑事訴訟法第三百六十九條第一項前段、第三百六十四條、第二百九
十九條第一項前段、刑法第二百七十一條第二項、第一項、第二十六條前段、第十九
條第二項、第三十八條第一項第二款，判決如主文。
本案經檢察官謝英民到庭執行職務。
中      華      民      國     九十二      年      一    月    三十    日
                              臺灣高等法院刑事第五庭
                                  審判長法  官  曾  德  水
                                        法  官  趙  功  恆
                                        法  官  蘇  素  娥
右正本證明與原本無異。
如不服本判決應於收受送達後十日內向本院提出上訴書狀，其未敘述上訴之理由者並
得於提起上訴後十日內向本院補提理由書（均須按他造當事人之人數附繕本）。
                                        書記官  何  閣  梅
中      華      民      國      九十二      年      一    月    三十    日
附錄    本判決論罪科刑法條：
刑法第二百七十一條
殺人者，處死刑、無期徒刑或十年以上有期徒刑。
前項之未遂犯罰之。
預備犯第一項之罪者，處二年以下有期徒刑。


司法院資訊處製作；財團法人民間司法改革基金會備份。
